【裁判字號】    94,重上更(一),660
【裁判日期】    950118
【裁判案由】    妨害自由等
【裁判全文】
臺灣高等法院臺南分院刑事判決
                           94年度重上更(一)字第660號  Ａ
上訴人   臺灣臺南地方法院檢察署檢察官
被      告  乙○○
選任辯護人  裘佩恩  律師
上列上訴人因被告妨害自由等案件，不服臺灣臺南地方法院九十
年度訴字第九三八號中華民國九十一年十二月十三日第一審判決
（起訴案號：臺灣臺南地方法院檢察署九十年度偵字第一二四六
號），提起上訴，判決後由最高法院第一次發回更審，本院判決
如下：
    主      文
原判決關於乙○○部分撤銷。
乙○○共同以強暴方法，剝奪人之行動自由，處有期徒刑陸月，
如易科罰金，以佰元折算壹日。扣案之本票貳紙（號碼分別為
：肆陸玖貳玖號、肆陸玖零號；金額分別為壹萬肆仟伍佰
元、貳萬元）均沒收。
    事      實
一、乙○○與已判決確定之鄭哲琳、楊秉學、林俊臣（按本件共
    犯鄭哲琳、楊秉學、林俊臣所涉本件妨害自由部分，業經本
    院92年度上訴119號均判處有期徒刑六月，而林俊臣另涉妨
    害名譽部分，另判處有期徒刑二月；並均經最高法院94台上
    6707號判決上訴駁回確定在案）及不詳姓名、年籍，綽號「
    小陳」、「葉大哥」之成年男子共六人，於民國（下同）九
    十年一月十九日二十時三十分許，在臺南市○○路一之三十
    三號「隨緣茶坊」前，因「小陳」等人與甲○○間有債務之
    糾紛，欲強令甲○○簽立本票，惟甲○○不從，乙○○、鄭
    哲琳、楊秉學、林俊臣及綽號「小陳」、「葉大哥」之男子
    六人乃共同基於傷害、剝奪行動自由之犯意聯絡，出手毆打
    甲○○，並由彼等共同施以強暴之不法腕力，強推甲○○坐
    上林俊臣駕駛之車牌號碼八Ｊ─六九九０號自小客車而剝奪
    其行動自由，旋「葉大哥」指示林俊臣將車開往臺南市○○
    路一四一號附近人跡罕至之海邊空地，乙○○、鄭哲琳、楊
    秉學、林俊臣及綽號「小陳」之成年男子，復承前剝奪行動
    自由之犯意聯絡，由綽號「葉大哥」之男子持繩索綁住甲○
    ○之腳，乙○○、鄭哲琳、楊秉學、林俊臣及「小陳」則圍
    住甲○○，使其無法逃脫，並再共同毆打甲○○，致甲○○
    受有頭皮撕裂傷、臉部及四肢多處挫傷、右側眼角膜挫傷等
    傷害，彼等並共同基於使人行無義務之事之犯意聯絡，強令
    甲○○簽下由綽號「小陳」所拿之本票二紙（號碼分別為：
    三四六九二九號、三四六九三○號；金額分別為一萬四千五
    百元、二萬元），且自甲○○身上取走ＮＯＫＩＡ銀灰色之
    行動電話手機一支（三二一○型，序號為：0000000
    00000000號）抵債，得手後乙○○、鄭哲琳、楊秉
    學、林俊臣與不詳姓名、年籍，綽號「小陳」、「葉大哥」
    之成年男子等六人即行駕車逃逸。嗣九十年一月二十日深夜
    時分，林俊臣與綽號「葉大哥」之成年男子另基於共同意圖
    散布於眾之犯意聯絡，由林俊臣持「葉大哥」交付之文書多
    紙，其上書寫「甲○○自稱其父親好賭早逝，母親改嫁，繼
    父強暴他姊妹（起訴書誤載為「姊姊」）．．．為由博取同
    情．．．竊取財物並四處騙財．．．恐嚇被害人要火燒人全
    家」等足以毀損甲○○及其母親、繼父及其姊妹等人名譽之
    文字（起訴書漏未載明甲○○之母親、繼父及其姊妹之部分
    ），至甲○○於臺南市○○街二六二巷三十八號住處附近張
    貼。嗣於九十年一月二十一日十七時許，由林俊臣駕駛上揭
    自小客車，搭載楊秉學、乙○○及鄭哲琳，至甲○○家中欲
    索取款項時，為甲○○報警當場查獲，並扣得上揭本票二紙
    、行動電話手機一支及誹謗甲○○等人名譽之紙張影本十三
    紙。
二、案經被害人甲○○訴由臺南市警察局第六分局報請臺灣臺南
    地方法院檢察署檢察官偵查起訴。
    理      由
一、訊據被告乙○○於本院重上更一審審理中坦承全部犯罪事實
    ，並於95年1月2日本院準備程序中對伊在90年1月21日之警
    訊筆錄所供述之內容不爭執，堪認被告乙○○在90年1月21
    日之警訊筆錄有證據能力，經核與告訴人甲○○指訴之情節
    相符，因此被告乙○○於本院重上更一審之自白與事實相符
    ，自可採為證據，其罪證明確，犯行堪予認定。
二、核被告乙○○所為，係犯刑法第三百零二條第一項以強暴方
    法剝奪行動自由罪及第二百七十七條第一項之傷害罪；被告
    乙○○與已判決確定之鄭哲琳、楊秉學、林俊臣及不詳姓名
    、年籍，綽號「小陳」、「葉大哥」之成年男子間，就強暴
    方法剝奪行動自由及傷害部分，有犯意之聯絡及行為之分擔
    ，均為共同正犯。按刑法第三百零二條第一項之妨害自由罪
    ，原以強暴、脅迫為構成要件，其因而致普通傷害，乃強暴
    、脅迫當然之結果，除另有傷害故意外，仍祇成立該條項之
    罪，無同法第二百七十七條第一項之適用，最高法院三十年
    上字第三七○一號判例可資參照。故被告乙○○與鄭哲琳、
    楊秉學、林俊臣及不詳姓名、年籍，綽號「小陳」、「葉大
    哥」之成年男子間固於「隨緣茶坊」前共同基於傷害之犯意
    聯絡而故意毆打告訴人甲○○，成立共同傷害罪，然在臺南
    市○○區○○路之靠海空地上毆打告訴人簽立本票二紙因而
    使告訴人受傷部分，為強暴之當然結果，爰不論以傷害罪之
    連續犯。次按刑法第三百零二條之妨害自由罪，係妨害他人
    自由之概括規定，故行為人具有一定目的，以非法方法剝奪
    人之行動自由者，除法律別有處罰較重之規定，應適用各該
    規定處斷外，如以使人行無義務之事，或妨害人行使權利為
    目的，而其強暴、脅迫復已達於剝奪人行動自由之程度，即
    祇成立本罪，不應再依同法第三百零四條論處。誠以此項使
    人行無義務之事，或妨害人行使權利之低度行為，應為剝奪
    人行動自由之高度行為所吸收，不能以其目的係在使人行無
    義務之事，或妨害人行使權利，認係觸犯刑法第三百零二條
    第一項及刑法第三百零四條第一項之二罪名，依同法第五十
    五條從一重處斷，最高法院二十九年上字第二三五九號著有
    判例可資參照。故如以強暴、脅迫方法拘束、妨害他人行動
    自由，已達剝奪程度，即應祇論以刑法第三百零二條之罪，
    不再論以同法第三百零四條之罪至明。是被告乙○○與鄭哲
    琳、楊秉學、林俊臣所犯刑法第三百零四條第一項之使人行
    無義務之事之強制部分，應為同法第三百零二條第一項剝奪
    人之行動自由罪所吸收，應無疑義。公訴意旨認被告乙○○
    與鄭哲琳、楊秉學、林俊臣所為妨害自由罪與使人行無義務
    之事之強制罪部分有方法結果之牽連關係，容有誤會。又被
    告乙○○就上開妨害自由罪及傷害罪二罪間，有方法結果之
    牽連關係，應依刑法第五十五條之規定，從一重論以刑法第
    三百零二條第一項之以強暴方法剝奪他人行動自由罪處斷。
三、原審對被告乙○○部分量處有期徒刑陸月，如易科罰金，以
    佰元折算壹日，緩刑四年，雖非無見，惟查：告訴人甲○
    ○與「小陳」有三萬元債務糾紛、與被告乙○○及鄭哲琳有
    租房子租金及撞壞車子一、二萬元未付糾紛，為告訴人所不
    否認，然為幾萬元糾紛，被告不依合法程序解決，竟糾眾共
    同基於傷害、剝奪行動自由之犯意聯絡，出手毆打甲○○，
    並由彼等共同施以強暴之不法腕力，強推甲○○坐上林俊臣
    駕駛之車牌號碼八Ｊ─六九九０號自小客車而剝奪其行動自
    由，旋「葉大哥」指示林俊臣將車開往臺南市○○路一四一
    號附近人跡罕至之海邊空地，乙○○、鄭哲琳、楊秉學、林
    俊臣及綽號「小陳」之成年男子，復承前剝奪行動自由之犯
    意聯絡，由綽號「葉大哥」之男子持繩索綁住甲○○之腳，
    乙○○、鄭哲琳、楊秉學、林俊臣及「小陳」則圍住甲○○
    ，使其無法逃脫，並再共同毆打甲○○，致甲○○受有頭皮
    撕裂傷、臉部及四肢多處挫傷、右側眼角膜挫傷等傷害，彼
    等並共同基於使人行無義務之事之犯意聯絡，強令甲○○簽
    下本票二紙共三萬四千五百元後離去，犯罪情節非輕，雖迄
    今已賠償被害人損害，但以暴力之方式討債造成被害人驚嚇
    及危害社會不安，不應從輕量刑，原判決諭知被告乙○○緩
    刑，顯有未洽。檢察官上訴意旨指摘原判決量刑過輕，雖不
    足採，但指摘原判決諭知被告乙○○緩刑不當，則為有理由
    ，應由本院將被告乙○○部分撤銷原判決改判。爰審酌被告
    乙○○犯罪之動機、目的係因告訴人甲○○積欠債務，彼等
    為圖索債、所使用之手段非輕、彼等對告訴人個人法益之危
    害頗鉅，雖已和解仍不宜諭知緩刑等一切情狀，量處如主文
    第二項所示之刑，並諭知如易科罰金以參佰元折算壹日之標
    準，以資儆懲。扣案之本票二紙（號碼分別為：三四六九二
    九號、三四六九三○號；金額分別為一萬四千五百元、二萬
    元），為被告乙○○等共同所有因犯罪所得之物，應依刑法
    第三十八條第一項第三款之規定，均宣告沒收。而ＮＯＫＩ
    Ａ行動電話一支，為告訴人甲○○所有，業據發還，有贓物
    認領保管單一紙在卷可參。末查，被告乙○○與、鄭哲琳、
    楊秉學、林俊臣及不詳姓名、年籍綽號「小陳」、「葉大哥
    」之成年男子間有犯意之聯絡及行為之分擔，業如前述，復
    衡以「葉大哥」於本案係基於集團主要控制之地位，是此部
    分應另由檢察官依其公訴人之偵查職權，就「小陳」及「葉
    大哥」所共犯上開罪行之部分另行偵辦，附此敘明。
據上論斷，應依刑事訴訟法第三百六十九條第一項前段、第三百
六十四條、第二百九十九條第一項前段，刑法第二十八條、第三
百零二條第一項、第二百七十七條第一項、五十五條、第四十一
條第一項前段、第三十八第一項第三款，罰金罰鍰提高標準條例
第一條前段、第二條，判決如主文。
本案經檢察官李傳來到庭執行職務。
中    華    民    國    95    年    1     月    18    日
                  刑事第五庭    審判長法  官  楊明章
                                      法  官  戴勝利
                                      法  官  顏基典
以上正本證明與原本無異。
如不服本判決，應於收受本判決後十日內向本院提出上訴書狀。
其未敘述上訴理由者並得於提起上訴後十日內向本院補提理由書
狀（均須按他造當事人之人數附繕本）「切勿逕送上級法院」。
                                      書記官  呂嘉文
中    華    民    國    95    年    1     月    19    日
附錄法條：
刑法第三百零二條第一項：
私行拘禁或以其他非法方法，剝奪人之行動自由者，處五年以下
有期徒刑、拘役或三百元以下罰金。
刑法第二百七十七條第一項：
傷害人之身體或健康者，處三年以下有期徒刑、拘役或一千元以
下罰金。


司法院資訊處製作；財團法人民間司法改革基金會備份。
